最高法院刑事判決　　　　　　　　　　　　　　　九十三年度台上字第三七一五號
　　上　訴　人　乙○○
　　　　　　　　甲○○
右上訴人等因違反商業會計法等罪案件，不服台灣高等法院高雄分院中華民國九十二
年六月十八日第二審更審判決（九十一年度重上更(三)字第六四號，起訴案號：台灣高
雄地方法院檢察署八十二年度偵字第一八五八八號、八十三年度偵字第一二一八四號
），提起上訴，本院判決如左：
    主  文
原判決關於甲○○罪刑及乙○○部分均撤銷。
甲○○部分不受理。
乙○○部分，發回台灣高等法院高雄分院。
    理  由
一、上訴人乙○○部分：
本件原判決認定上訴人乙○○與其兄甲○○（已於民國九十三年二月六日死亡），同
為翁新業之子，與其另一兄弟翁安田等家族經營多家公司，由乙○○登記為千馬金屬
股份有限公司（下稱千馬公司）之負責人，由甲○○實際負責經營，從事金屬銅料之
買賣業務。七十八年間，甲○○竟佯向其妻弟李文雄稱：你在菜市場工作（替豬販掰
豬骨頭）毋需申報所得稅，情商擔任公司之人頭員工，藉以減輕公司之稅負，而將國
民身分證影本交付甲○○及同意甲○○刻印處理報稅事宜。乙○○於七十八年間為公
司法規定之千馬公司負責人即納稅義務人，千馬公司交由甲○○經營期間，甲○○竟
將前述取自其妻弟李文雄之國民身分證影本及同意甲○○刻製之印章，交由千馬公司
不知情之某不詳姓名成年之會計小姐，由其於七十八年四月間在該公司，填製李文雄
於七十八年間未辦營業登記卻與千馬公司間有買賣廢銅，時間、數量及金額詳如原判
決附表一所示之不實個人一時貿易資料申報表，而逃漏稅捐（經原審法院按財政部台
北市國稅局九十二年二月二十日財北國稅審一字第０九二００一三四七六號函所示之
計算方式及稅率核算其逃漏營利事業所得稅為新台幣三百六十萬九千九百八十四元五
角）等情。因而撤銷第一審此部分科刑判決，改判論處乙○○公司負責人，為納稅義
務人，以詐術逃漏稅捐罪刑，固非無見。
惟查(一)、罰金罰鍰提高標準條例第二條第一項關於易科罰金之折算標準，於八十二年
二月五日修正由原定提高十倍修正為一百倍，自同年月七日起生效。原判決論處乙○
○有期徒刑捌月，減為有期徒刑肆月，如易科罰金，以參佰元折算壹日。惟依原判決
所認定上訴人犯罪時間在七十八年即上開條例修正生效前，經比較新舊法，舊條例易
科罰金折算標準較有利於上訴人，依刑法第二條第一項但書規定，原判決諭知如易科
罰金以參佰元折算壹日，自非適法。(二)、原判決附表一部分，原判決以財政部高雄市
國稅局九十二年四月三日財高國稅審一字第０九二００二二三二二號函雖以檔案資料
保存逾期，無法核算為由而未核算，惟參考財政部台北市國稅局九十二年二月二十日
財北國稅審一字第０九二００一三四七六號函所示之計算方式及稅率核算其逃漏營利
事業所得稅為新台幣三百六十萬九千九百八十四元五角。然查上揭台北市國稅局九十
二年二月二十日函估算昊億股份有限公司逃漏營利事業所得稅額，其前提係以「若該
公司屬虛增成本且當年度結算申報課稅所得或案附違章查獲前核定課稅所得為正數者
，估算其逃漏營利事業所得稅額為……」（見原審更(三)卷第一三０頁），原判決並未
就千馬公司是否亦符合上揭函所稱前提要件，加以說明，遽認千馬公司逃漏上揭營利
事業所得稅，已有理由不備之違法。(三)、檢察官起訴書記載「……翁新業、乙○○基
於逃漏稅捐之故意，由有幫助逃漏稅捐故意之甲○○出面向知情之李文雄取得其身分
證影本後，交由昊億及千馬公司向財政部台北市國稅局及高雄市稅捐稽徵處小港分處
虛偽申報一時貿易作為其等公司進貨憑證申報扣抵營業稅款，以此不正當方法逃漏稅
捐」，自包括逃漏營業稅及營利事業所得稅，原審未就千馬公司是否逃漏營業稅，加
以說明論述，亦嫌理由不備。上訴意旨執以指摘原判決此部分不當，非無理由，應認
原判決關於乙○○部分仍有撤銷發回更審之原因。
二、上訴人甲○○部分：
按被告死亡者，應諭知不受理之判決，為刑事訴訟法第三百零三條第五款所明定。被
告在第二審判決後，上訴於第三審法院繫屬中死亡者，依同法第三百九十四條第一項
但書、第三百九十三條第五款、第三百九十八條第三款、第三百八十七條之規定，第
三審之審判亦有上開條款之適用。本件上訴人甲○○部分，經原審撤銷第一審科刑判
決後，甲○○於九十二年七月七日提起第三審上訴，嗣甲○○於本院審理中之九十三
年二月六日死亡，有高雄市前鎮區戶政事務所九十三年七月十二日高市鎮戶字第０九
三０００五四六九號函檢送之除戶戶籍資料在卷可稽。依上開說明，應由本院將原判
決關於甲○○罪刑部分撤銷，改判諭知不受理。
據上論結，應依刑事訴訟法第三百九十七條、第三百九十八條第三款、第三百八十七
條、第三百零三條第五款、第四百零一條，判決如主文。
中　　　華　　　民　　　國　　九十三　　年　　　七　　　月　　二十二　　日
                              最高法院刑事第二庭
                                  審判長法官  陳　錫　奎
                                        法官  洪　清　江
                                        法官  李　伯　道
                                        法官  花　滿　堂
                                        法官  陳　世　淙
      右正本證明與原本無異
                                              書  記  官
中　　　華　　　民　　　國　　九十三　　年　　　七　　　月　　二十八　　日
                                                                        Ｋ
